---
title: "Pengenalan dan Fungsi Dasar R"
author: "Eko Teguh Widodo"
date: "2023-11-01"
output: html_document
---

```{r setup, include=FALSE}
knitr::opts_chunk$set(echo = TRUE)
```

## Variabel

Variabel mempunyai aturan dalam penulisannya. Umumnya adalah sebagai berikut

-   Variabel dapat terdiri dari komposisi huruf (a-z/A-Z), angka (0-9) atau karakter *underscore* atau *period*

-   Variabel yang diawali dengan karakter *underscore* tidak diizinkan

-   Variabel yang diawali dengan karakter period diizinkan tetapi tidak dapat diikuti oleh angka

-   Variabel yang terdiri dari huruf dapat berupa *uppercase* atau *lowercase*

-   Variabel tidak diperkenankan menggunakan reserved words, kata-kata yang sudah dipakai/didefinisikan oleh R, misalkan **if, for, break, TRUE**, dsb

-   Karakter spesial lain, seperti #, & tidak bisa digunakan dalam pembentukan variabel

```{r, echo=FALSE}

nama <- "teguh" # _nama tidak diizinkan
nama_depan <- "eko teguh"
nama.belakang <- "widodo"
nama10 <- "nama 10"
.alamat <- "bandar lampung" # tapi .100alamat tidak diizinkan
TINGGI_BADAN <- 175
for <- "for" # Reserved words
&number <- 10
```

## Menyimpan Data dalam Variabel

Untuk menyimpan data dalam suatu variabel, kita bisa menggunakan fungsi ***c*** dimana fungsi tersebut menggabungkan suatu nilai data dengan nilai data lainnya.

```{r echo=FALSE}
tinggi_badan <- c(175, 173, 171, 160, 168, 168, 172)
tinggi_badan
```

## Mengakses Nilai Data dalam Variabel secara Individual

Misalkan dari data **tinggi_badan** di atas, kita ingin mengambil nilai data pada posisi ke-3 (171 cm):

```{r echo=FALSE}
tinggi_badan[3]
```

Bagaimana jika kita ingin mendapatkan nilai data dari **tinggi_badan** pada posisi ke-1, ke-3, dan ke-6? kita bisa gunakan fungsi c dengan memasukkan posisi ke dalamnya:

```{r echo=FALSE}
tinggi_badan[c(1,3,6)]
```

Lalu, bagaimana jika posisinya berurutan? Misalkan kita ingin mendapatkan nilai suatu data pada posisi ke-3 sampai dengan posisi ke-6? Kita bisa menggunakan **[start:stop]** seperti di bawah ini:

```{r echo=FALSE}
tinggi_badan[3:6]
```

## Mengubah Nilai Data dalam Variabel

Pada kode sebelumnya, untuk mendapatkan nilai data pada posisi tertentu, kita menggunakan **tinggi_badan[posisi]**. Misalkan nilai data pada posisi ke-5, yaitu 168 cm akan kita ubah menjadi 169 cm.

```{r echo=FALSE}
tinggi_badan[5] = 169
tinggi_badan
```

## Menghapus Nilai Data dalam Variabel

Untuk menghapus nilai data pada variabel tinggi_badan, misalkan kita ingin menghapus tinggi badan 173 cm dimana ada di posisi ke-2, maka proses menghapus data tersebut adalah sebagai berikut.

```{r echo=FALSE}
tinggi_badan_hapus = tinggi_badan[-2]
tinggi_badan_hapus
```

Bagaimana jika kita ingin menghapus tinggi badan 175 cm (posisi ke-1) dan 160 cm (posisi ke-4)? Kita bisa menggunakan fungsi **c** untuk menghapusnya.

```{r echo=FALSE}
tinggi_badan_hapus_dua = tinggi_badan[c(-1, -4)]
tinggi_badan_hapus_dua
```

## Tipe Data

Tipe data secara umum ada **integer**, **numeric**, **character**, dan **logical**. Untuk mengetahui kelas dari suatu objek, kita bisa menggunakan fungsi **typeof()**

```{r, echo=FALSE}

typeof("semangat")
typeof(18L)
typeof(19.5)
typeof(FALSE)
```

Ada juga tipe data lain, seperti **complex** (bilangan kompleks), **factor** (dapat berupa numerik atau string, walau pada prosesnya akan terbaca sebagai angka), **raw** (segala jenis data yang disimpan sebagai raw bytes).

```{r, echo=FALSE}

typeof(3i+2)
typeof(NULL)
typeof(NA)
typeof(NaN)
```

## Penggunaan Operator

Ada beberapa operator yang kita kenal, yaitu operator **perbandingan**, **logika**, dan **aritmatika**. Ada juga operator **penugasan** yang nanti juga kita pelajari.

### Operator Aritmatika

Operator aritmatika digunakan untuk melakukan operasi matematika, seperti tambah, kurang, kali, bagi, dsb. Operator aritmatika di R antara lain sebagai berikut.

| Simbol Operator | Makna              |
|-----------------|--------------------|
| \+              | Penjumlahan        |
| \-              | Pengurangan        |
| \*              | Perkalian          |
| /               | Pembagian          |
| \^              | Perpangkatan       |
| %%              | Modulus/ Sisa bagi |

Contoh penggunaan operator aritmatika di R:

```{r, echo=FALSE}
bilangan_1 <- 10
bilangan_2 <- 5

# Fungsi cat() digunakan untuk mencetak sesuatu yang ingin ditampilkan
# Tanda "\n" digunakan untuk pindah baris

# Operasi Penjumlahan
hasil <- bilangan_1 + bilangan_2
cat("Hasil Penjumlahan : ", hasil, "\n")

# Operasi Pengurangan
hasil <- bilangan_1 - bilangan_2
cat("Hasil Pengurangan : ", hasil, "\n")

# Operasi Perkalian
hasil <- bilangan_1 * bilangan_2
cat("Hasil Perkalian : ", hasil, "\n")

# Operasi Pembagian
hasil <- bilangan_1 / bilangan_2
cat("Hasil Pembagian : ", hasil, "\n")

# Operasi Perpangkatan
hasil <- bilangan_1 ^ bilangan_2
cat("Hasil Perpangkatan : ", hasil, "\n")

# Operasi Modulus
hasil <- bilangan_1 %% bilangan_2
cat("Hasil Modulus : ", hasil, "\n")
```

### Operator Perbandingan

Operator perbandingan digunakan untuk membandingkan dua nilai yang menghasilkan nilai TRUE atau FALSE. Operator perbandingan di R antara lain adalah:

| Simbol Operator | Makna                             |
|-----------------|-----------------------------------|
| \>              | Lebih besar dari                  |
| \<              | Lebih kecil dari                  |
| \>=             | Lebih besar atau sama dengan dari |
| \<=             | Lebih kecil atau sama dengan dari |
| ==              | Sama dengan dari                  |
| !=              | Tidak sama dengan dari            |

Contoh penggunaan operator perbandingan di R:

```{r, echo=FALSE}

nilai_1 <- 10
nilai_2 <- 5

# Fungsi cat() digunakan untuk mencetak sesuatu yang ingin ditampilkan

cat("nilai_1 > nilai_2 = " ,nilai_1 > nilai_2, "\n")
cat("nilai_1 < nilai_2 = " ,nilai_1 < nilai_2, "\n")
cat("nilai_1 >= nilai_2 = " ,nilai_1 >= nilai_2, "\n")
cat("nilai_1 <= nilai_2 = " ,nilai_1 <= nilai_2, "\n")
cat("nilai_1 == nilai_2 = " ,nilai_1 == nilai_2, "\n")
cat("nilai_1 != nilai_2 = " ,nilai_1 != nilai_2, "\n") 
```

### Operator Logika

Operator ini digunakan untuk operasi logika, seperti and, or, not. Operator logika di R antara lain:

| Simbol Operator | Makna                                             |
|-----------------|---------------------------------------------------|
| &               | Bernilai TRUE jika kedua nilai variabel TRUE      |
| \|\|            | Bernilai TRUE jika salah satu nilai variabel TRUE |
| !               | Bernilai TRUE jika nilai variabel FALSE           |

Contoh penggunaan operator logika di R:

```{r, echo=FALSE}

nilai_1 <- TRUE
nilai_2 <- FALSE
nilai_3 <- TRUE

# Logika AND
cat("nilai_1 and nilai_2 = ",nilai_1 & nilai_2, "\n")
cat("nilai_1 and nilai_3 = ",nilai_1 & nilai_3, "\n")

# Logika OR
cat("nilai_1 and nilai_2 = ",nilai_1 || nilai_2, "\n")
cat("nilai_1 and nilai_3 = ",nilai_1 || nilai_3, "\n")

# Logika NOT
cat("not nilai_1 = ",!nilai_1, "\n")
cat("not nilai_2 = ",!nilai_2, "\n")
```

### Operator Penugasan

Operator ini digunakan untuk memberikan nilai ke suatu variabel (*assign*). Simbol operator ini adalah:

| Simbol Operator |
|-----------------|
| \<-             |
| \<\<-           |
| -\>             |
| -\>\>           |

Contoh penggunaan operator penugasan di R:

```{r, echo=FALSE}

a <- 1
b <<- 2
3 -> c
4 ->> d

# Fungsi print() digunakan untuk menampilkan output

print(a)
print(b)
print(c)
print(d)
```

## Contoh Penerapan Penggunaan Operator

Dari contoh-contoh Penggunaan Operator yang diberikan di atas, kita bisa manfaatkan apabila jumlah datanya lebih banyak. Misalkan terdapat data hasil ujian matematika, sebagai berikut.

```{r, echo=FALSE}

ujian_mtk <- c(95, 100, 80, 77, 96, 67, 65, 30, 24, 38, 78, 100, 88, 79, 64)

# Mendapatkan nilai ujian yang lebih besar dari 75
ujian_mtk[ujian_mtk>75]

# Mendapatkan nilai ujian yang nilainya 60  ke bawah untuk remedial
ujian_mtk[ujian_mtk<=60]

# Mendapatkan nilai ujian antara 80-100
ujian_mtk[ujian_mtk>=80 & ujian_mtk<=100]
```

## Percabangan Pada R

Percabangan adalah pernyataan kondisional yang memungkinkan sistem memilih opsi berdasarkan input pengguna. Bentuk paling sederhana adalah pernyataan **jika... maka...**

Ilustrasi sederhana dari percabangan semisal kita ingin pergi ke kampus jika tidak hujan. Tapi jika hujan tidak pergi ke kampus. Pernyataan ini akan lebih jelas jika dituliskan sebagai berikut.

***Jika** tidak hujan **maka** pergi ke kampus*

***JIka** hujan **maka** tidak pergi ke kampus*

Contoh lain untuk percabangan lebih dari 2 pilihan. Misalkan kita ingin menentukan nilai akhir mahasiswa.

***Jika** nilainya 81-100 **maka** dia mendapatkan nilai A*

***Jika** nilainya 71-80 **maka** dia mendapatkan nilai B*

***Jika** nilainya 61-70 **maka** dia mendapatkan nilai C*

*dan seterusnya*

Pada aplikasi R, cara penulisannya adalah sebagai berikut.

```{yaml}
# Percabangan dengan 2 opsi

if(kondisi){
   pernyataan 1
}else{
   pernyataan selain 1
}

# Percabangan dengan lebih dari 2 opsi, maka ditambahkan else if di antara if dan else

if(kondisi){
   pernyataan 1
}else if(kondisi){
   pernyataan 2
}else{
   pernyataan selain 1 dan 2 
}
```

Implementasi dari percabangan tersebut adalah sebagai berikut.

```{r, echo=FALSE}

hujan <- "tidak"

if (hujan == "tidak") {
  print("pergi ke kampus")
} else {
  print("tidak pergi ke kampus")
}
```

```{r, echo=FALSE}

ujian_statistik <- readline(prompt = "Masukkan hasil ujian Statistika Dasar: ")

if (ujian_statistik > 90) {
  print("Luar biasa bagus!")
} else if (ujian_statistik > 80) {
  print("Sudah bagus")
} else if (ujian_statistik > 70) {
  print("Lumayan bagus")
} else if (ujian_statistik > 60) {
  print("Cukup bagus")
} else {
  print("Belajar lagi ya!")
}
```

## Perulangan Pada R

Perulangan atau yang lebih dikenal dengan istilah *looping* adalah proses menjalankan aktivitas yang berulang-ulang.

Misalkan kita ingin mencetak kata "Belajar Statistika Dasar di UTI" sebanyak 3 kali, maka kita bisa saja menuliskannya seperti berikut.

```{r, echo=FALSE}

print("Belajar Statistika Dasar di UTI")
print("Belajar Statistika Dasar di UTI")
print("Belajar Statistika Dasar di UTI")
```

Namun, bagaimana jika kita ingin mencetak sebanyak ratusan atau ribuan kali? Kita tidak dapat menyelesaikannya dengan cara di atas. Untuk itu, ada beberapa cara di perulangan dengan R yang bisa digunakan.

### Menggunakan FOR

Cara penulisan menggunakan FOR di R adalah sebagai berikut.

```{yaml}

for(variabel_iterasi in sequence){
    statements(s)
}
```

variabel_iterasi adalah variabel yang menampung nilai perulangan sedangkan sequence adalah kumpulan nilai yang terurut bisa berupa integer, string, list, atau yang lain.

```{r, echo=FALSE}

# Perulangan mencetak angka 1 sampai dengan 10

for (i in 1:10) {
  print(i)
}

# Perulangan mencetak nama mahasiswa

mahasiswa <- list("eko", "teguh", "widodo")

for (i in mahasiswa) {
  print(i)
}
```

### Menggunakan WHILE

Biasanya while digunakan untuk perulangan yang tidak pasti kapan harus selesai. Berbeda dengan for yang sudah jelas akan mencetak berapa elemen.

```{r, echo=FALSE}

counter = 4

while (counter > 0) {
  print(counter)
  counter <- counter - 1
}
```

Kita bisa juga melakukan kombinasi perulangan dan percabangan.

```{r, echo=FALSE}

mahasiswa <- list("eko", "teguh", "widodo", "putri", "sukma", "dewi")

for (nama in mahasiswa) {
  if (nama == "putri") {
    cat(nama, "akhirnya ketemu")
    break
  }
}
```

## Penggunaan Fungsi di R

Pada aplikasi R, kita bisa juga membuat suatu fungsi. Fungsi merupakan blok kode yang bisa digunakan kembali (*reuse*) ketika dipanggil kembali. Pada kode di atas, kita sudah mengenalkan beberapa fungsi bawaan dari R, yaitu *print()*, *cat()*.

```{yaml}

# Penulisan Fungsi

nama_fungsi <- function() {
  BLOK KODE PROGRAM
}
```

Contoh sederhana adalah kita akan membuat fungsi **say_hello** dan menampilkan isinya.

```{r, echo=FALSE}

say_hello <- function() {
  print("Halo, Selamat Datang di Perkuliahan Statistika Dasar")
}

say_hello()
say_hello()
```

Kita bisa juga menambahkan parameter dari suatu fungsi.

```{yaml}

# Penulisan Fungsi dengan parameter

nama_fungsi <- function(paramter) {
  BLOK KODE PROGRAM
}
```

Contoh penggunaannya adalah misal dengan menambahkan parameter **nama** pada fungsi **say_hello** di atas.

```{r, echo=FALSE}

say_hello_param <- function(nama) {
  cat("Halo,", nama ,"! ","Selamat Datang di Perkuliahan Statistika Dasar\n")
}

say_hello_param("Teguh")
say_hello_param("Putri")
```

Kita bisa memperluas penggunaan fungsi ini misal untuk menghitung sesuatu. Dari nilai ujian matematika, kita ingin mendapatkan rata-ratanya.

```{r, echo=FALSE}

ujian_mtk <- c(95, 100, 80, 77, 96, 67, 65, 30, 24, 38, 78, 100, 88, 79, 64)

rata_rata <- function(x)
{
  total <- 0
  for (i in 1 : length(x)) {
    total <- total + x[i]
  }
  
  return(total/length(x))
}

rata_rata(ujian_mtk)
```
